【裁判字號】    98,易,2800
【裁判日期】    981207
【裁判案由】    詐欺
【裁判全文】
臺灣臺中地方法院刑事判決              98年度易字第2800號
公  訴  人  臺灣臺中地方法院檢察署檢察官
被      告  甲○○
上列被告因詐欺案件，經檢察官提起公訴（98年度偵字第16765
號），本院判決如下：
    主    文
甲○○幫助犯恐嚇取財罪，累犯，處有期徒刑伍月，如易科罰金
，以銀元佰元即新台幣玖佰元折算壹日，減為有期徒刑貳月又
拾伍日，如易科罰金，以銀元佰元即新台幣玖佰元折算壹日。
    犯罪事實
一、甲○○前曾於民國86年間因犯重利案件，經本院於86年7月8
    日以86年度訴字第1545號判處有期徒刑5月，再由臺灣高等
    法院臺中分院於87年3月5日以86年度上訴字第2137號將原判
    決撤銷，判處有期徒刑3月，並由最高法院於89年6月29日以
    89年度台上字第3766號判決上訴駁回確定，而於89年10月27
    日執行完畢。竟仍不知悔改，在可預見金融機構帳戶係個人
    理財之重要工具，且關係個人財產及信用之表徵，一般人無
    故購買、取得他人帳戶之目的，乃在俾利取得贓款及掩飾犯
    行以免為警查緝，其後可能將取得之帳戶供作遭恐嚇取財之
    被害人匯款時指定帳戶之用，而對於提供帳戶之行為雖無引
    發他人犯罪之確信，惟仍有容任他人持帳戶用以犯罪，且不
    違反其本意之情形下，猶仍基於幫助恐嚇取財之不確定故意
    ，於94年8月19日其向郵局申請語音系統及非約定帳戶轉帳
    後至同年月24日下午3時許前之某時，在不詳處所，將其向
    中華郵政股份有限公司太平長億郵局（下稱長億郵局）所申
    設局號0000000號、帳號0000000號帳戶之存摺、印章及金融
    卡（含密碼）等物交付予某一姓名、年籍不詳之成年人使用
    。嗣該名不詳年籍之人取得甲○○所交付之上開帳戶後，即
    基於恐嚇取財之犯意，於94年8月24日下午3時許，撥打電話
    向乙○○恫嚇陳稱：你胞弟陳德武因金錢糾紛遭綁架，需匯
    款新台幣（下同）30萬元至指定之帳戶內，否則將對陳德武
    不利等語，致乙○○因此心生畏懼，遂於同日下午5時8分許
    ，以郵政匯款之方式，將所有10萬元款項匯入甲○○上開長
    億郵局帳戶內，並另於下午4時15分許及晚間7時43分至7時5
    3分許，以郵政匯款之方式及利用ATM轉帳之方式，分別將所
    有10萬元及10萬元匯入丙○○（業據本院判處有罪在案）在
    中華郵政股份有限公司臺中健行路郵局所申設局號0000000
    號、帳號0000000號之帳戶內及謝政達（另經檢察官通緝）
    在臺北富邦商業銀行股份有限公司中港分行所開立帳號0000
    00000000號之帳戶內。嗣乙○○發覺受騙而報警處理，始循
    線查獲上情。
二、案經臺中市警察局第二分局報請臺灣臺中地方法院檢察署檢
    察官偵查起訴。
    理    由
一、按被告以外之人於審判外之言詞或書面陳述，除法律有規定
    者外，不得作為證據，刑事訴訟法第159條第1項固定有明文
    ；惟被告以外之人於審判外之陳述，雖不符刑事訴訟法第15
    9條之1至第159條之4之規定，而經當事人於審判程序同意作
    為證據，法院審酌該言詞陳述作成時之情況，認為適當，亦
    得為證據；當事人、代理人或辯護人於法院調查證據時，知
    有159條第1項不得為證據之情形，而未於言詞辯論終結前聲
    明異議者，視為有前項之同意，同法第159條之5亦有明文。
    查被害人乙○○於警詢時之證述，雖屬審判外之陳述，然檢
    察官及被告於本院行準備程序時對於上開被害人警詢筆錄之
    證據能力既未予爭執，本院審酌上開被害人於警詢中之陳述
    ，係於員警查獲之初立即製作，對案發情況之記憶當甚為清
    晰，不致發生一般傳聞證據中被害人記憶瑕疵之風險，且其
    等證述情節與卷證相符，足認上揭被害人於警詢中之陳述，
    具有證據能力，適為本案之證據，先予敘明。
二、訊據被告甲○○固坦承上開帳戶存摺及金融卡均為伊自行申
    設取得，其後則遭他人作為向被害人乙○○恐嚇取財時指定
    匯款之帳戶使用等情不諱；惟仍矢口否認有何幫助恐嚇取財
    之犯行，辯稱：伊所有上開長億郵局帳戶之存摺、印章及金
    融卡乃於不詳時日，在臺中市○○區○○路旁之巷子內連同
    駕照、身分證影本及工程款12000元同時遭竊，當時金融卡
    密碼寫在金融卡護套之背面同置於機車置物箱內遭竊，伊因
    太忙而未報警處理，然曾撥打電話至長億郵局辦理掛失止付
    ，上開長億郵局帳戶並非伊自行交予他人供任意使用云云。
    然查：
（一）被告甲○○確有自行申設取得上開長億郵局，並於94年8
      月19日向郵局申請語音系統及非約定帳戶轉帳，其後該帳
      戶於同年月24日下午3時許被害人乙○○遭恐嚇取財時已
      非由被告持有，當時其內僅餘25元餘額，事後係遭某一不
      詳年籍之人取得，且於94年8月24日下午3時許，撥打電話
      向被害人乙○○恐嚇取財，致被害人乙○○因心生畏懼，
      而於同日下午5時8分許，以郵政匯款之方式，將所有10萬
      元款項匯入被告甲○○上開長億郵局帳戶內等情，業為被
      告所不爭執，且經被害人乙○○於警詢中指述詳實，並有
      郵政國內匯款執據、臺北富邦銀行交易明細單、新竹縣警
      察局竹北分局湖口分駐所詐騙帳戶通報警示、詐騙電話簡
      便格式表、受理刑事案件報案三聯單、受理各類案件紀錄
      表、中華郵政股份有限公司臺中郵局94年9月26日函附丙○○帳戶基本資料、94年9月15日函附丙○○上開帳戶立
      帳申請書及客戶歷史交易清單、98年4月13日函附被告甲○○上開帳戶之立帳申請書及歷史交易清單存卷可參（詳
      見警詢案卷），且被告甲○○上開長億郵局帳戶曾於94年
      8 月19日申請非約定帳戶轉帳服務及使用電話語音服務，
      而該等申請書上之被告甲○○簽名等資料，核與被告甲○○開戶時所為立帳申請書上之被告甲○○本人簽名及被告
      甲○○該時之戶籍地址等資料均相符等情，亦有中華郵政
      臺中郵局98年10月27日中管字第0982103653號函附被告甲○○於94年8月19日所為申請非約定帳戶轉帳服務申請書
      、申請使用電話語音服務申請書及被告年籍資料附卷足資
      比對（附於本院案卷），自堪認被告甲○○上開帳戶資料
      乃於94年8月19日被告向郵局申請語音系統及非約定帳戶
      轉帳後至同年月24日下午3時許被害人乙○○遭恐嚇取財
      前之某時，即非被告持有，且帳戶內僅餘25元，其後則遭
      他人供作向乙○○恐嚇取財10萬元之出入帳戶使用而有恐
      嚇取財既遂之情，容無疑義。蓋因一般人並無任意將自身
      之存款匯入他人帳戶之可能，且被害人乙○○與被告素不
      相識，業據被告陳稱在卷，而被害人所匯進之款項，更立
      即遭人以金融卡提現或跨行轉帳之方式提領一空，致難以
      追查資金流向，亦有被告上開帳戶之客戶歷史交易清單存
      卷可佐，自徵上揭被害人所述遭人恐嚇取財等情，核屬真
      實。
（二）至被告雖以前情詞置辯。然查，被告於94年間並無向長億
      郵局掛失止付之紀錄等情，有中華郵政臺中郵局98年10月
      27 日中管字第0982103653號函存卷可佐（附於本院案卷
      ），已堪徵被告辯稱伊所有上開長億郵局帳戶之存摺、印
      章及金融卡（含密碼）乃因不慎遭竊，伊於遭竊當日下午
      3時許發現隨即撥打電話向長億郵局辦理掛失止付云云，
      係屬虛偽杜撰之詞，無足憑採。再者，觀諸被告陳稱伊上
      開帳戶遭竊時，伊另一新光銀行帳戶之存簿、印章及金融
      卡、駕照、身分證影本及工程款12000元亦同時遭竊，遭
      竊後並未報警處理，伊申設上開長億郵局帳戶乃欲供己存
      入工程款之用，平日均以該郵局為代收票據之出入帳戶，
      當日另有領到2萬8000元之工程款支票，過了3天欲重新向
      長億郵局申請開戶時，始遭告知已列為警示帳戶等語，更
      足見被告並未將伊同時遭竊之新光銀行帳戶資料辦理掛失
      止付，亦未因失竊12000元等物而報警處理，復未於發現
      該長億郵局帳戶遭竊時，因急需使用該帳戶存入已收取之
      工程款票據，而旋即至郵局申請掛失並辦理補發存簿、金
      融卡及更換印鑑章等事宜，竟猶空言辯稱伊僅將其內僅餘
      25元餘額之長億郵局帳戶以電話辦理掛失止付，且因忙於
      收工程款而於3日後辦理補發時，始經告知已遭列為警示
      帳戶云云，均與常理相悖，顯非事實，自益徵被告上開所
      辯，委無可信，而被告確係於94年8月19日向郵局申請語
      音系統及非約定帳戶轉帳後，迨至同年月24日下午3時許
      被害人乙○○遭恐嚇取財前之某時，自行將所有上開長億
      郵局帳戶資料交予某一不詳年籍者供任意使用，允無可疑
      。況且，恐嚇取財者以他人帳戶供作款項之出入帳戶，通
      常會先取得帳戶所有人同意才使用，否則一旦帳戶所有人
      辦理掛失，被害人所匯入之款項即遭凍結無法提領，而帳
      戶所有人反可輕易辦理補發存摺、變更印鑑及密碼，將款
      項提領一空，衡以上情，該犯罪者已當無甘冒此風險之理
      。是以，果若被告辯稱伊所有上開帳戶資料均係遭竊等情
      為真，則持有上開帳戶資料之犯罪者根本無法知悉帳戶所
      有人何時將辦理掛失止付，而被害人所匯入之款項是否可
      順利提領即處於不確定狀態，又豈需大費周章向他人恐嚇
      取財後，要求被害人匯款至其無法擔保確可領用之帳戶內
      ，而可能平白為帳戶申請使用人牟利之理。綜上，足徵被
      告上開所辯，顯與事實不符，而被告所有上開長億郵局之
      帳戶資料乃係被告自行提供予他人使用者無訛。
（三）另查，被告雖亦辯稱不知伊所有上開帳戶事後已供作他人
      向被害人恐嚇匯款指定之帳戶使用云云；惟按刑法上之故
      意，分直接故意（確定故意）與間接故意（不確定故意）
      ，「行為人對於構成犯罪之事實，明知並有意使其發生者
      」為直接故意；又「行為人對於構成犯罪之事實，預見其
      發生而其發生並不違背其本意者」為間接故意。而參以郵
      政儲金或銀行帳戶可供款項之存匯、提領，一般人均可輕
      易申請開設，並無任何資格條件之限制，如非洗錢、犯罪
      等不法目的或為掩飾自己真實身分，依常情並無捨棄自己
      申設帳戶而迂迴向他人收購帳戶使用之理，且近來恐嚇陳
      稱親友欠債遭綁架，需付款贖人之恐嚇取財等犯罪層出不
      窮，該等犯罪，多數均係利用人頭帳戶作為出入帳戶，已
      業經媒體廣為披載，則依被告係成年且智力成熟之人等情
      以觀，對上開情事自均知之甚詳，而對於交付郵局等金融
      帳戶資料可能被用來作為恐嚇取財等非法用途上，應有所
      預見，且不違背其本意。故而，被告猶仍提供伊所有上開
      帳戶予他人使用，當堪認取得上開帳戶資料者將被告所有
      上開帳戶作為恐嚇取財之匯款帳戶使用，乃係被告所容任
      及允許者。綜上，被告確有容任該不詳年籍者利用伊所有
      上開長億郵局帳戶犯恐嚇取財罪之不確定故意，且該不詳
      年籍者，事後亦果真利用被告交付之上開帳戶作為犯恐嚇
      取財罪之款項出入帳戶無疑。
（四）再按刑法上之幫助犯，係指以幫助之意思，對於正犯資以
      助力，而未參與實施犯罪之行為者而言。查被告雖有將上
      開帳戶之存摺、印章及金融卡（含密碼）資料提供予施以
      恐嚇者使用，如前所述，惟既未見其有何參與恐嚇被害人
      之行為或於事後亦分得詐騙款項之積極證據，固無從認屬
      上開恐嚇取財行為之共同正犯。然而，被告將其所有之上
      開帳戶提供予他人作為遭恐嚇取財之被害人匯款指定之帳
      戶，乃係基於幫助他人恐嚇取財之犯意，而被告提供上揭
      帳戶予他人之行為，復屬恐嚇取財構成要件以外之行為，
      則被告自屬以幫助之意思，參與恐嚇取財構成要件以外之
      行為，應以恐嚇取財之幫助犯論。綜上，被告空言否認幫
      助恐嚇取財之犯行，核屬事後卸責之詞，不足採信。本案
      事證明確，被告之犯行，堪予認定。
二、按以恐嚇使人將物交付，有時固亦含有詐欺性質，但與詐欺
    之區別，則在有無施用威嚇，使人心生畏懼之情形為斷；又
    按恐嚇罪質，非不含詐欺性，其與詐欺之區別，係在行為人
    對於被害人所用之手段，僅使其陷於錯誤，為詐欺，使發生
    畏懼心者，為恐嚇；再按刑法第346條第1項之恐嚇取財罪，
    與同法第339條第1項之詐欺取財罪，二者之區別，在於前者
    係施用使人心生畏怖之恐嚇手段，致被害人心生畏懼，明知
    不應交付財物而交付，後者則係施用詐術手段，使人陷於錯
    誤，誤信為應交付財物而交付，惟上開之恐嚇手段，常以虛
    假之事實為內容，故有時亦不免含有詐欺之性質，倘含有詐
    欺性之恐嚇取財行為，足使人心生畏懼時，自應僅論以高度
    之恐嚇取財罪，殊無再適用詐欺取財罪之餘地，有最高法院
    28年上字第1238號、30年上字第668號判例及84年度臺上字
    第1993號判決意旨可資參照。而查，依被害人乙○○陳述之
    被害事實，足認其係因遭人恐嚇，致心生畏懼而匯款，是被
    告提供上開長億郵局帳戶資料幫助該犯罪行為之實施，所為
    自應成立幫助恐嚇取財罪。是核被告所為，係犯刑法第30條
    第1項、第346條第1項之幫助恐嚇取財罪。至原起訴檢察官
    雖認被告上開所為係犯刑法第30條第1項、第339條第1項之
    幫助詐欺取財罪嫌；然原起訴檢察官於犯罪事實中既已載明
    被害人乙○○確有遭恐嚇取財之情，足見原起訴法條顯有未
    洽；惟基本犯罪事實相同，爰依法變更起訴法條，附此說明
    。查被告行為後，刑法第30條第1項、第2項關於「從犯」之
    文字已修正為「幫助犯」，惟對於幫助犯之處罰規定並未修
    正，是刑法關於幫助犯之處罰規定於新舊法均無不利之情形
    ，即無比較適用新舊法之問題，應逕行適用裁判時之法律規
    定，即應適用修正後刑法第30條第1項、第2項之規定減輕其
    刑，併予指明。又查刑法第47條第1項修正為受徒刑之執行
    完畢，或一部之執行而赦免後，5年以內「故意」再犯有期
    徒刑以上之罪者，為累犯，然修正前刑法第47條之規定，過
    失犯亦可構成累犯，其成立累犯之範圍較修正後之規定為寬
    ，而此項變動影響行為人之刑罰法律效果，係屬新修正刑法
    第2條第1項之「法律變更」，本件經比較新舊刑法第47條之
    規定後，自應依新修正刑法第2條第1項但書之規定，從有利
    於被告之新法，即應適用修正後之刑法第47條第1項規定，
    對被告論以累犯。查被告前曾因犯重利案件，經本院於86年
    7月8日以86年度訴字第1545號判處有期徒刑5月，再由臺灣
    高等法院臺中分院於87年3月5日以86年度上訴字第2137號將
    原判決撤銷，判處有期徒刑3月，並由最高法院於89年6月29
    日以89年度台上字第3766號判決上訴駁回確定，而於89年10
    月27日執行完畢，此有臺灣臺中地方法院檢察署刑案資料查
    註紀錄表及臺灣高等法院被告前案紀錄表在卷可按，其於受
    有期徒刑執行完畢後5年以內故意再犯本件有期徒刑以上之
    罪，為累犯，應依刑法第47條第1項規定加重其刑。被告幫
    助他人犯罪，為幫助犯，依刑法第30條第2項之規定，按正
    犯之刑減輕之，並依法先加重後減輕之。爰審酌被告隨意提
    供其所有上開金融機構帳戶供他人非法使用，將助長社會犯
    罪風氣，可能導致真正犯罪者逍遙法外，其行為殊屬不當，
    惟念及被告本身並未實際參與本件恐嚇取財之犯行，責難性
    較小，及被告矢口否認犯罪，顯然不知悔悟之犯罪後態度等
    一切情狀，量處如主文所示之刑，並諭知易科罰金之折算標
    準。又被告行為後，罰金罰鍰提高標準條例第2條業已刪除
    ，而刑法第41條第1項前段關於易科罰金之折算標準已由舊
    法之銀元100元、200元、300元修正為新台幣1000元、2000
    元、3000元，因屬科刑規範事項之變更，其折算標準為裁判
    時所應諭知，自有就新舊法規定比較之必要，經比較新舊法
    結果，以被告行為時之舊法較為有利於被告，新法並無對被
    告有較為有利之情形，是依刑法第2條第1項前段之規定，本
    件應適用被告行為時之舊法即依修正前刑法第41條第1項前
    段、修正前罰金罰鍰提高標準條例第2條之規定，諭知以銀
    元300元即新台幣900元折算1日為易科罰金之折算標準。又
    被告行為後，刑法第33條第5款業於94年2月2日以華總一義
    字第09400014901號令修正公布，並自95年7月1日起施行；
    修正後刑法第33條第5款規定「罰金：新臺幣1000元以上，
    以百元計算之。」，與修正前刑法第33條第5款規定「罰金
    ：1元以上。」不同。比較新舊法結果，以舊法較有利於行
    為人，新法並無對被告較為有利之情形，故依刑法第2條第
    1項前段規定，本案關於刑法第346條第1項之法定刑罰金部
    分，自應適用行為時之法律即修正前刑法第33條第5款規定
    決定其罰金部分之法定刑。又本件被告犯罪之時間，係在96
    年4月24日以前，所犯符合中華民國九十六年罪犯減刑條例
    所定之減刑條件，應依該減刑條例第2條第1項第3款之規定
    ，減其宣告刑2分之1，並依該條例第9條之規定，諭知易科
    罰金之折算標準，附此敘明。
據上論斷，應依刑事訴訟法第299條第1項前段、第300條，刑法
第2條第1項前段、但書、第30條第1項、第2項、第346條第1項、
第47條第1項、修正前刑法第41條第1項前段，罰金罰鍰提高標準
條例第1條前段、修正前罰金罰鍰提高標準條例第2條，中華民國
九十六年罪犯減刑條例第2條第1項第3款、第7條、第9條，判決
如主文。
中    華    民    國    98    年    12    月    7     日
            刑事第一庭  審判長法   官  何志通
                              法   官  林清鈞
                              法   官  許惠瑜
以上正本證明與原本無異。
如不服本判決應於收受送達後10日內向本院提出上訴書狀，並應
敘述具體理由；其未敘述上訴理由者，應於上訴期間屆滿後20日
內向本院補提理由書（均須按他造當事人之人數附繕本）「切勿
逕送上級法院」。
                              書記官  楊家印
中    華    民    國    98    年    12    月    7     日
附錄法條：
刑法第346條
意圖為自己或第三人不法之所有，以恐嚇使人將本人或第三人之
物交付者，處6月以上5年以下有期徒刑，得併科1000元以下罰金
。
以前項方法得財產上不法之利益，或使第三人得之者，亦同。
前2項之未遂犯罰之。


司法院資訊處製作；財團法人民間司法改革基金會備份。
